【裁判字號】    89,上更(二),164
【裁判日期】    890627
【裁判案由】    貪污治罪條例等
【裁判全文】
臺灣高等法院臺中分院刑事判決              民國八十九年度上更(二)字第一六四號
    上  訴  人  臺灣彰化地方法院檢察署檢察官
    上  訴  人
    即  被  告  乙○○
    選任辯護人  陳芝荃
                宋永祥
右上訴人因貪污治罪條例等案件，不服臺灣彰化地方法院中華民國八十七年三月三十
一日第一審判決（民國八十七年度訴字第九十號，起訴案號：臺灣彰化地方法院檢察
署民國八十六年度偵字第一○四○七號），提起上訴，經判決後，由最高法院第二次
發回更審，本院判決如左：
    主      文
原判決撤銷。
乙○○連續依據法令從事公務之人員，利用職權上之機會，詐取財物，處有期徒刑柒
年陸月，褫奪公權陸年。所得之財物新台幣捌佰貳拾貳萬陸仟捌佰捌拾肆元，應予追
繳，發還華南商業銀行員林分行，如全部或一部無法追繳時，應追徵其價額或以其財
產抵償之。
偽造如附表備註欄所示華南商業銀行員林分行提款單上偽造之甲○○○之印文拾參枚
及丙○○之印文伍枚均沒收。
    事      實
一、乙○○原係公營事業機關華南商業銀行員林分行（以下簡稱丁○○○分行，惟自
    八十七年一月二十二日起，公股股份比例低於百分之五十）之領組，負責存款櫃
    員之工作，係依據法令從事公務之人員。其因週轉困難，自民國（下同）八十五
    年七、八月間起，向地下錢莊借貸，嗣後無力清償各項債務之本金及利息，乃萌
    意圖為自己不法所有之犯意，先向該行主管偽稱，帳戶存摺磁條刷不過去，須變
    更存摺磁條，而於八十六年九、十月間某日，同時將所持有其子女張世明、張世
    和、張佳燕設於丁○○○分行之帳戶存摺磁條，變更為丁○○○分行存款戶甲○○○（帳號二○五一三七號）、丙○○（帳號二一八六○三號）、己○○○（帳
    號二一九五二一號）帳戶之存摺磁條（按磁條號碼係以客戶之帳號加上檢查號碼
    ，屬電磁紀錄之一種，以供電腦判別確係該客戶無誤，而具有準文書性質）之方
    式，予以偽造，又於八十六年九、十月間，同時委由不知情之不詳店名印舖，偽
    刻甲○○○、丙○○之印章各一枚，於偽造存摺磁條、印章後，即基於概括犯意
    ，利用丁○○○分行授權各櫃員於客戶提領現金新臺幣（下同）五十萬元以內，
    得逕行核單、記帳、付款之作業機會，連續於附表所示之日期，持上開貼有甲○○○、丙○○、己○○○磁條之張世明、張世和、張佳燕之存摺行使，通過電腦
    辨識，並以偽刻之甲○○○、丙○○印章分別蓋用在附表編號一至十三號、十八
    至二十二號之取款憑條上，據以偽造各該取款憑條，又未經庚○○之同意，將庚○○原先交其保管之印章，盜蓋在己○○○帳戶名義，如附表編號十四至十七號
    之取款憑條上，據以偽造各該取款憑條四紙，而先後廿二次利用職務上之機會詐
    取丁○○○分行財物共八百六十三萬五千元，足以生損害於甲○○○、丙○○、
    己○○○、庚○○及丁○○○分行。嗣後甲○○○於八十六年十月二十九日至丁○○○分行提款時，發覺其存摺所載存款短少，始循線查獲上情。嗣經乙○○將
    部分款項分別回存入甲○○○、丙○○、己○○○上開丁○○○分行之帳戶內，
    總計為四十萬八千一百十六元。
二、案經法務部調查局彰化縣調查站移送台灣彰化地方法院檢察署檢察官偵查起訴。
    理      由
一、右揭事實業據上訴人即被告（以下均稱被告）乙○○，迭於彰化縣調查站調查、
    偵查中、原審、前審、及本院調查、審理時坦承不諱，核與被害人甲○○○、丙○○、己○○○、庚○○所指述之情節相符，並經證人，即丁○○○分行襄理戊○○於法務部調查局彰化縣調查站訊問，及前審調查時證述明確，又被告如何偽
    造存摺磁條據以廿二次冒領客戶存款之方法，亦經證人即該銀行襄理黃純隆結證
    供述甚明，並為被告所不爭執，自堪信為真實。此外復有華南銀行存摺存款交易
    明細帳四張、印鑑卡影本三張、偽造之取款憑條影本二十二張在卷可資佐證，本
    件事證明確，被告犯行堪以認定。
二、(一)按股份有限公司，政府股份在百分之五十以上者，縱依公司法組織，亦係公營
    事業機關，其依法令從事於該公司職務之人員，自應認為刑法上所稱之公務員（
    司法院大法官釋字第八號解釋參照）。查華南商業銀行公股股份所佔比例自八十
    七年一月二十二日起，低於百分之五十，此經該行以八十八年九月二十八日祕
    股字第八八三八號函覆原審無訛，是該行於移轉民營之前，屬省營金融機構，為
    公營事業機關，被告任職其分行領組，自係依據法令從事公務之人員，被告所辯
    其非公務員，為不足採信。(二)本件依銀行作業之規定，須先填寫提款單，始能領
    取存款，本件係利用銀行授權櫃員得逕行核付小額提款之機會，偽造小額提款單
    ，規避主管之審核，將客戶名下之存款，以轉帳方式，直接轉入其指定之帳戶，
    而不法取得，亦即被告係以先填一份提款單 (無論是否實際提領現金後匯出，或
    直接從帳目上轉匯形式上提領)、再以作帳方式轉匯被告指定之人，已據被告自
    承在卷。按貪污治罪條例第五條第一項第二款所謂利用職務上之機會詐取財物，
    固凡該條例第二條所定之人員利用職務上之機會詐取財物者，皆屬之；然所稱利
    用職務上之機會，必也因法律或命令賦予行為人以一定之職務，而行為人竟利用
    此項職務之機會予以詐財者，始足當之。( 最高法院七十二年度台上字第四○五
    二號判決參照）。被告以前開變更存戶存摺磁條通過電腦判讀，及偽造提款單之
    方式，利用丁○○○分行授權各櫃員於客戶提領現金五十萬元以內，得逕行核單
    、記帳、付款之作業機會，向銀行詐欺上開金額，核其所為，應係犯貪污治罪條
    例第五條第一項第二款之利用職務上之機會，詐取財物罪。(三)電磁紀錄係以電子
    、磁性等方法，在永續狀態中，記載一定之意思表示，其內容得藉由機器或電腦
    之處理，使之重現，足以為表示其用意之證明，自屬刑法所保護之準文書。存摺
    之磁條，即屬電磁紀錄之一種，如於刑法第二百二十條修正公布生效之前，偽造
    存摺磁條，應成立修正前刑法第二百二十條、二百十條之偽造準私文書罪。本件
    丁○○○分行之存戶存摺上所貼磁條，係以客戶之帳號加上檢查號碼，以供電腦
    判讀確係該客戶無誤，而得由電腦作業進行提款手續乙節，已經證人戊○○於前
    審調查時到庭結證屬實，是該磁條係屬電磁記錄之一種，其藉由電腦之判讀，以
    辨識存戶之身分是否有誤，而為表示其用意之證明，依八十六年十月六日修正公
    布（應於同年月八日生效）之刑法第二百二十條第二、三項規定，亦應具有準文
    書性質。是被告將所持有其子女之丁○○○分行之存摺磁條，變更為丙○○、甲○○○、己○○○帳戶之存摺磁條，以通過電腦辨識，此部份亦犯刑法第二百十
    六條、第二百十條之行使偽造私文書罪。(四)所謂行使偽造文書，乃依文書之用法
    ，將偽造之文書充當真正之文書使用，就該文書之內容有所主張，即屬相當。上
    訴人所偽造之取款憑條，已依會計程序，持交相關人員核閱蓋章，並完成登帳手
    續，使帳目平衡，有各該偽造之取款憑條影本在卷可稽（見法務部調查局彰化縣
    調查站卷內資料）。是被告乙○○偽刻甲○○○、丙○○印章使用，及盜用庚○○印章，偽造如附表所示二十二紙取款憑條行使，係犯刑法第二百十六條、第二
    百十條之行使偽造私文書罪。
三、核被告所為，應係犯貪污治罪條例第五條第一項第二款之利用職務上之機會，詐
    取財物罪。公訴意旨認應依同條例第六條第一項第五款之罪處斷，尚有未恰，起
    訴法條應予變更。被告同時偽造甲○○○、丙○○、己○○○等三人之存摺磁條
    ，係一行為侵害三個法益，為想像競合犯，應從一重處斷。被告委託不知情之人
    偽造印章，為間接正犯，被告偽造印章，盜用印章為偽造私文書之部分行為，不
    另成罪。被告偽造私文書或準私文書後，復持以行使，其偽造之低度行為，應為
    行使之高度行為所吸收。被告先後多次偽造私文書、行使偽造私文書、準私文書
    及公務員利用職務詐取財物之犯行，時間相接，犯罪構成要件相同，顯係基於概
    括犯意，為連續犯，應以一罪論處，並加重其刑。被告向其主管偽稱，客戶之存
    摺磁條故障，須變更磁條，而偽造磁條準私文書，則被告假借職務上之機會，為
    上開犯行，應依法加重其刑。被告所犯行使偽造私文書罪與公務員利用職務詐取
    財物罪，其間有方法結果之牽連關係，應依較重之公務員利用職務詐取財物罪處
    斷。原審以被告罪證明確，予以論科，固非無見，惟被告如附表所示，有多次利
    用職務詐取財物犯行，原審未論以連續犯，不無疏漏。是檢察官聲明上訴，指原
    判決未論被告連續犯行，為有違誤，應為有理由。而被告聲明上訴，指華南商業
    銀行於行為時雖屬公營事業，然其性質仍為私法人，被告無公務員身分，及本件
    僅包括上一罪云云，雖無足採，然原判決既有前揭可議，自應由本院予以撤銷改
    判。爰審酌被告尚無前科、其犯罪動機、目的，其犯罪前後約有二月，乃係經計
    畫之犯罪行為，且所侵占之款項高達八百六十三萬五千元，所為危害非輕，及其
    犯後坦承犯行，態度良好，事後已與被害人達成訴訟上和解（見卷附和解筆錄）
    等一切情狀，量處如主文第二項所示之刑，並依法宣告褫奪公權六年。所得之財
    物八百六十三萬五千元，於扣除已歸還之四十萬八千一百十六元（見偵查卷第三
    十一頁至三十六頁），餘八百二十二萬六千八百八十四元應予追繳，發還被害人
    華南商業銀行員林分行，如全部或一部無法追繳時，應追徵其價額或以其財產抵
    償之。如附表所示華南商業銀行員林分行提款單上偽造之甲○○○之印文十三枚
    ，及丙○○之印文五枚，均應依刑法第二百十九條規定宣告沒收。至偽刻之甲○○○、丙○○之印章各一枚，據被告稱，已丟棄在員大排水溝，自已滅失不存，
    是不另宣告沒收。
四、據上論斷，應依刑事訴訟法第三百六十九條第一項前段、第三百六十四條、第二
    百九十九條第一項前段、第三百條，貪污治罪條例第二條、第五條第一項第二款
    、第十條第一項、第二項、第十七條，刑法第十一條前段、第五十六條、第二百
    十六條、第二百十條、第二百二十條、第五十五條、第一百三十四條、第二百十
    九條、第三十七條第二項，判決如主文。
本案經檢察官李榮鴻到庭執行職務。
中      華      民      國    八十九     年      六       月    廿七    日
                                  臺灣高等法院臺中分院刑事第九庭
                                        審判長法  官  胡  森  田
                                              法  官  趙  春  碧
                                              法  官  康  應  龍
右正本證明與原本無異。
如不服本判決應於收受送達後十日內向本院提出上訴書狀，其未述上訴之理由者並
得於提起上訴後十日內向本院補提理由書（均須按他造當事人之人數附繕本）。
                               書記官  陳  曉  青
中      華      民      國    八十九     年      六       月    廿八    日
                                                                        Ａ
附表：
┌──┬────────┬────┬──────┬───────────┐
│編號│提     款     單│帳    戶│金       額 │備                  註│
│    │日            期│姓    名│            │                      │
├──┼────────┼────┼──────┼───────────┤
│    │                │        │            │                      │
│ 一 │年９月日    │甲○○○│五十萬元    │偽造甲○○○之印文一枚│
├──┼────────┼────┼──────┼───────────┤
│ 二 │年９月日    │甲○○○│五十萬元    │同    右              │
├──┼────────┼────┼──────┼───────────┤
│ 三 │年９月日    │甲○○○│五十萬元    │同    右              │
├──┼────────┼────┼──────┼───────────┤
│ 四 │年９月日    │甲○○○│二十萬元    │同    右              │
├──┼────────┼────┼──────┼───────────┤
│ 五 │年９月日    │甲○○○│三十萬元    │同    右              │
├──┼────────┼────┼──────┼───────────┤
│ 六 │年９月日    │甲○○○│四十五萬元  │同    右              │
├──┼────────┼────┼──────┼───────────┤
│ 七 │年９月日    │甲○○○│五十萬元    │同    右              │
├──┼────────┼────┼──────┼───────────┤
│ 八 │年９月日    │甲○○○│十五萬元    │同    右              │
├──┼────────┼────┼──────┼───────────┤
│ 九 │年９月日    │甲○○○│四十五萬元  │同    右              │
├──┼────────┼────┼──────┼───────────┤
│ 十 │年９月日    │甲○○○│廿九萬元    │同    右              │
├──┼────────┼────┼──────┼───────────┤
│ 十一 │年９月日    │甲○○○│四十八萬元  │同    右              │
├──┼────────┼────┼──────┼───────────┤
│ 十二 │年９月日    │甲○○○│十八萬五千元│同    右              │
├──┼────────┼────┼──────┼───────────┤
│ 十三 │年９月日    │甲○○○│四十五萬元  │同    右              │
├──┼────────┼────┼──────┼───────────┤
│ 十四 │年１０月６日    │己○○○│四十五萬元  │盜用庚○○之印文一枚  │
├──┼────────┼────┼──────┼───────────┤
│ 十五 │年１０月６日    │己○○○│四十五萬元  │同    右              │
├──┼────────┼────┼──────┼───────────┤
│ 十六 │年１０月６日    │己○○○│五十萬元    │同    右              │
├──┼────────┼────┼──────┼───────────┤
│ 十七 │年１０月６日    │己○○○│五十萬元 │同    右              │
├──┼────────┼────┼──────┼───────────┤
│ 十八 │年１０月日    │丙○○  │四十萬元    │偽造丙○○之印文一枚  │
├──┼────────┼────┼──────┼───────────┤
│ 十九 │年１０月日    │丙○○  │四十五萬元  │同    右              │
├──┼────────┼────┼──────┼───────────┤
│ 二十 │年１０月日    │丙○○  │七萬元      │同    右              │
├──┼────────┼────┼──────┼───────────┤
│  │年１０月日    │丙○○  │五十萬元    │同    右              │
├──┼────────┼────┼──────┼───────────┤
│  │年１０月日    │丙○○  │三十六萬元  │同    右              │
└──┴────────┴────┴──────┴───────────┘
                                                                        Ａ


司法院資訊處製作；財團法人民間司法改革基金會備份。
